---
number-sections: false
---

```{=latex}
\thispagestyle{primerapagina}
```

# Soluciones de la Práctica de la Unidad 1

## Ejercicio 1

Para crear un nuevo script y guardarlo, podés seguir los ejemplos vistos en #sec-scripts. El contenido del script tiene que ser:

```{r}
#| eval: false
# Ejercicio 1
25 + 17
6 * 8
sqrt(144)
```

## Ejercicio 2

```{r}
x <- 10
y <- "Hola"
z <- 5
```

a. Podemos verificar el tipo de cada objeto con la función `typeof()`:  

```{r}
typeof(x)
typeof(y)
typeof(z)
```
b. Ejecutamos la siguiente instrucción:  

```{r}
z <- x * 6
```

Ahora, `z` almacenará el valor:  

```{r}
z
```

c. Obtenemos un error porque `x` es un número (`double`), mientras que `y` es un texto (`character`). En R, no es posible realizar operaciones matemáticas entre objetos de tipo diferente.  

```{r}
#| error: true
x + y
```

## Ejercicio 3

```{r}
#| echo: false
load("../archivos/practica1_ambiente.RData")
```

```{r}
#| eval: false
load("practica1_ambiente.RData")
```

a. Se incorporaron 6 objetos al ambiente:

| Identificador | Tipo de vector |  Valor |
|:-------------:|:------------:|:------:|
|      `var1`     |    *logical*    |  `TRUE`  |
|      `var2`     |   *double*   |   `200.12`  |
|      `var3`     |   *character*   | `"hola"` |
|      `var4`     |   *character*   | `"chau"` |
|      `var5`     |   *integer*   |   `-49L`  |
|      `var6`     |   *character*   | `"Hola"` |

```{r}
typeof(var1)
typeof(var2)
typeof(var3)
typeof(var4)
typeof(var5)
typeof(var6)
```


b. 

```{r}
var2 < 0 || var5 < 0
```

c. 

```{r}
var2 < 0 && var5 < 0
```


d. 

```{r}
var2 %% (var5 + 100) < 10
```

e. No son iguales porque uno tiene una letra mayúscula, "H" es un caracter distinto de "h" y por lo tanto son cadenas de texto diferentes.

```{r}
var3 == var6
```

## Ejercicio 4

a. Para acceder a la documentación de la función `round()`, se puede ejecutar en la consola de R:  

```r
?round
```
o  

```r
help(round)
```

b. Según la ayuda de R, la función `round()` tiene los siguientes argumentos:  

- `x`: El número o vector de números que se desea redondear.  
- `digits`: El número de cifras decimales al que se desea redondear `x`. Puede ser positivo (para redondear decimales) o negativo (para redondear a múltiplos de 10).  
- `...`: representa el uso opcional de otros argumentos, es algo que podemos ignorar por ahora.

c.

  - **Obligatorio:** `x`, ya que es el número a redondear.  
  - **Opcional:** `digits`, que por defecto es `0`, lo que significa que la función redondeará al número entero más cercano si no se especifica un valor distinto.  

d. 

```{r}
round(3.14159, digits = 0)  # Redondeo a 0 decimales → Resultado: 3
round(3.14159, digits = 1)  # Redondeo a 1 decimal → Resultado: 3.1
round(3.14159, digits = 2)  # Redondeo a 2 decimales → Resultado: 3.14
```

e.

```{r}
round(3.14159, 2)
round(x = 3.14159, digits = 2)
round(digits = 2, x = 3.14159)
```

## Ejercicio 5

|            **Operación**           | `edad <- 21`, `altura <- 1.90` | `edad <- 17` , `altura <- 1.90` | `edad <- 21`, `altura <- 1.50` |
|:----------------------------------:|:------------------------------:|:-------------------------------:|:------------------------------:|
|  `(edad > 18) && (altura < 1.70)`  |             `FALSE`            |             `FALSE`             |             `TRUE`             |
| `(edad > 18)   || (altura < 1.70)` |             `TRUE`             |             `FALSE`             |             `TRUE`             |
|           `!(edad > 18)`           |             `FALSE`            |              `TRUE`             |             `FALSE`            |

Verificación en R:

```{r}
# Primera columna
edad <- 21
altura <- 1.90

(edad > 18) && (altura < 1.70)
(edad > 18) || (altura < 1.70)
!(edad > 18)

# Segunda columna
edad <- 17
altura <- 1.90

(edad > 18) && (altura < 1.70)
(edad > 18) || (altura < 1.70)
!(edad > 18)

# Tercera columna
edad <- 21
altura <- 1.50

(edad > 18) && (altura < 1.70)
(edad > 18) || (altura < 1.70)
!(edad > 18)
```

## Ejercicio 6

Razonamiento paso a paso:

```
1 + 2 + (3 + 4) * ((5 * 6 %% 7 * 8) - 9) - 10
1 + 2 + (3 + 4) * ((5 * 6 * 8) - 9) - 10
1 + 2 + (3 + 4) * (240 - 9) - 10
1 + 2 + 7 * 231 - 10
1 + 2 + 1617 - 10
1610
```

Verificación en R:

```{r}
1 + 2 + (3 + 4) * ((5 * 6 %% 7 * 8) - 9) - 10
```

## Ejercicio 7

Siempre es verdadera porque sea cual fuere `x`, siempre va a ser distinta a alguno de los dos, incluso si es 4, es distinta a 17 y viceversa.

Recordemos que:

- `!=` significa "distinto de".  
- `||` es el operador "o" lógico (OR), que devuelve `TRUE` si al menos una de las condiciones es `TRUE`.  

Luego, de la única forma para que la expresión sea `FALSE`, es que ambas condiciones sean `FALSE` al mismo tiempo. Veamos si esto es posible:  

- La primera condición `(x != 4)` es `FALSE` solo cuando `x = 4`.  
- La segunda condición `(x != 17)` es `FALSE` solo cuando `x = 17`.  

Por lo visto, ambas condiciones no pueden ser `FALSE` simultáneamente, ya que un número no puede ser `4` y `17` al mismo tiempo. Dado que siempre hay al menos una condición que es `TRUE`, la expresión es **siempre verdadera**, sin importar el valor de `x`.

## Ejercicio 8

El primer ítem excluye a los años terminados en 00, los cuales son evaluados en la segunda regla. El segundo ítem incluye automáticamente a los divisibles por 4 porque 400 es divisible por 4. Entonces, la operación lógica que determina si un año es bisiesto es: `((año %% 4 == 0) && (año %% 100 != 0)) || (año %% 400 == 0)`.

En R:

```{r}
año <- 2024
((año %% 4 == 0) && (año %% 100 != 0)) || (año %% 400 == 0)

año <- 2025
((año %% 4 == 0) && (año %% 100 != 0)) || (año %% 400 == 0)
```

## Ejercicio 9

a. ¿Cuáles son los valores finales de `a` y `b`?

```{r}
a <- 10
b <- a * 2
a <- a + 5
b <- b - a
a
b
```

b. ¿Cuáles son los valores finales de `m` y `n`?

```{r}
m <- 5
n <- 2 * m
m <- m + 3
n <- n + m
m <- n - 4
m
n
```

c. ¿Cuál es el valor final de `y`?

```{r}
x <- 6
y <- 2
x <- x / y + x * y
y <- x^2 %% 10
y <- y * 2
y
```

d. ¿Cuál es el valor final de `resultado`?

```{r}
a <- 5
b <- 2
c <- 3

resultado <- a^b - (c * b) + (a %% c)
resultado
```

e. ¿Cuáles son los valores finales de `x`, `y` y `z`?

```{r}
x <- 8
y <- 3
z <- 2

x <- x %% y + z^y
y <- (x + y) %/% z
z <- z + x - y
x
y
z
```

## Ejercicio 10

Se pueden cambiar los valores de `a`, `b` y `h`.

```{r}
a <- 5
b <- 4
h <- 3
volumen <- a * b * h
area <- 2 * (a * b + a * h + b * h)
cat("El área es igual a", area, "y el volumen es igual a", volumen)
```

## Ejercicio 11

a. Para identificar la ruta informática de un archivo, podés seguir los pasos mostrados en @sec-rutas.
b. Se puede saber cuál es el *working directory* con:

```{r}
#| eval: false
getwd()
```

## Ejercicio 12

El resultado de crear las carpetas y subcarpetas tiene que ser similar al que se ve en la @fig-archivos2. El proyecto se crea desde RStudio siguiendo los pasos de la @fig-new-dir.
